【裁判字號】    94,訴,397
【裁判日期】    951012
【裁判案由】    返還所有物
【裁判全文】
臺灣板橋地方法院民事判決               94年度訴字第397號
原      告  福晟建材工業股份有限公司
法定代理人  丙○○
訴訟代理人  陳明暉律師
被      告  上泉混凝土有限公司
法定代理人  甲○○○
訴訟代理人  張睿文律師
複 代理 人  吳忠德律師
上列當事人間請求返還所有物事件，經本院於民國95年9 月21日
言詞辯論終結，判決如下：
    主      文
被告應將附表編號十三之實驗室壓驗機壹台、編號十四之電子計
算地磅壹組返還原告。
原告其餘之訴駁回。
訴訟費用由被告負擔百分之七，餘由原告負擔。
本判決第一項於原告以新台幣壹拾玖萬伍仟元供擔保後，得假執
行；但被告得以新台幣伍捌萬伍仟元預供擔保而免為假執行。
其餘假執行之聲請駁回。
    事實及理由
一、原告起訴主張：
    (一)原告於民國（下同）84年間向訴外人耕佑機械有限公司購
      買全自動混凝土拌合機1 套，其中所含之機械如原證2 即
      耕佑公司所開之估價單2 紙所載；又於83年12月20日向訴
      外人超機電股份有限公司購買預拌廠控制系統工程之設
      備，有原證3 之估價單5 紙可資為證。而該等機械均為預
      拌混凝土公司所需用之必備機械，此為原告購買該等機之
      原因所在，足認附件上所載之物品均為原告所有。
    (二)原告因經營不善，91年6 月間遭台灣基隆地方法院以91年
      度執字第203 號執行在案，嗣於92年8 月26日遭該院以92
      年度執字第5139號案件再度查封，其後並由被告標得執行
      標的物。然如附件所載物品並非查封標的之範圍，此觀查
      封筆錄、指封切結書、拍賣公告皆未載有如附件之該等物
      品即可得證。附件所示物品既未在查封效力所及之範圍內
      ，該等物品之所有權即屬原告所有，而非拍定人即被告所
      有，是原告依民法第767 條規定請求被告返還，有正當權
      源。
    (三)有關強制執行標的之範圍，應依本件所涉執行卷內之指封
      切結書之查封物品清單為斷，而本件被告所據以標購之台
      灣基隆地方法院92年度執字第5139號執行事件，係債權人
      台灣中小企業銀行因前一執行事件經視為撤回後，於92年
      7 月29日就同一標的再聲請執行，該次執行之指封切結之
      查封物品清單業經載明為「二米拌合機壹台、三米拌合機
      壹台、變壓器與開關箱三只貳座」，查封筆錄亦載明：「
      六、另廠房內之機具，二米、三米拌合機、變壓器、開關
      箱均為承租人承租使用中」，且拍賣公告第9 項其他公告
      事項中也載明「……三本件標的包括廠房內之機具二米拌
      合機及三米拌合機……五放置於出料室內之拌合機……」
      等語，可見該執行事件就動產部分所查封之範圍僅為「二
      米拌合機1 台、三米拌合機1 台、變壓器三只與開關箱2
      座」，而不包括該廠房內外之其他機具設備，更非泛指該
      廠房之全部機具設備。
    (四)附件所示物品與經查封拍賣之「二米拌合機」及「三米拌
      合機」各1 台均屬於現場預拌混凝土廠機器設備之一部分
      ，分別有其功能用途。其中，拍賣之「二米拌合機」及「
      三米拌合機」各1 台，係指分別位於辦公室兩旁，與辦公
      室所設之兩套系統分別連結部分。至於附件所示之骨材庫
      等物，則均設置於辦公室及拌合機房之外，顯非執行法院
      所查封之範圍。再就組裝價格而言，「二米拌合機」及「
      三米拌合機」與附件之設備均係分別估價安裝。基於上述
      ，足證執行法院查封之標的為「二米拌合機（含輸送帶不
      含變壓器及配電線）1 台」及「三米拌合機（含輸送帶不
      含變壓器及配電線）1 台」，並不包括其他機器設備。
    (五)附表之機具設備雖與「二米拌合機1 台」及「三米拌合機
      1 台」共同置放安裝於廠房內外，但係分開計價並分別購
      置安裝，其物權係分別獨立存在，非可混為一談。被告辯
      稱該二台拌合機與附件之其他設備為主物與從物之關係及
      附件物器已併同拍賣云云，顯然無據。
    (六)訴之聲明：
      (1)被告應將返還原告如附件所載之所有物品。
      (2)原告願供擔保，請准予宣告假執行。
二、被告抗辯：
    (一)原告起訴請求之物品確係台灣基隆地方法院92年執字第51
      39號強制執行事件之強制執行標的物，被告依法院之拍賣
      公告而為投標，經拍定及強制點交程序而合法取得所有權
      ，原告已非所有權人，其依民法第767 條規定請求被告返
      還並無理由。
    (二)台灣基隆地方法院認定原告名下廠房內全部機具均為訴外
      人宏隆砂石股份有限公司（下稱宏隆公司）動產抵押權範
      圍所及：
      (1)台灣基隆地方法院91年執字第203 號案件，於92年6 月
        3 日行特別變價拍賣程序，仍未脫標，債權人台灣中小
        企業銀行股份有限公司（下稱台灣中小企銀）亦未表示
        承受，依法視為撤回終結。台灣中小企92年7 月29日就
        同一執行標的物，再次聲請執行，經該院以92年執字第
        5139號受理，於92年8 月26日至現場查封，查封筆錄第
        六項載明「另廠房內之機具二米、三米拌合機、變壓器
        、開關箱均為承租人承租使用中」，換言之，執行法院
        將廠房內之機具歸類為二米拌合機、三米拌合機、變壓
        器、開關箱，並全數加以查封。
      (2)進而言之，台灣基地方法院就其92年執字第5139號清償
        債務事件做成分配表時，就動產部分，核定宏隆公司為
        第一順位抵押債權人，故將該部分之拍定款項全數分配
        給宏隆公司，其餘債權人均無異議等節，亦知台灣基隆
        地方法院自始至終均認定原告名下廠房內全部機具均為
        宏隆公司動產抵押權範圍所及。
    (三)原告就系爭之二米、三米拌合機器設備前後設定動產抵押
      權給訴外人台灣中小企業銀行股份有限公司（下稱台灣中
      小企銀）及宏隆公司，不因宏隆公司部分之動產抵押權設
      定明細表記載簡略，因之認拍賣標的物僅限於二米拌合機
      及三米拌合機各1 台而已：
      (1)依經濟部工業局致台灣基隆地方法院函文及附件所示，
        原告就基隆市○○街17號之機械設備，先於79年5 月8
        日將甫出廠、總值新台幣（下同）9,680,000 元之二米
        拌合機2 台及其附屬設備，設定動產抵押權給台灣中小
        企銀，其後又於90年9 月10日將該已使用11年、當時殘
        值700 萬元之拌合機設定動產抵押權給宏隆公司；此外
        ，原告又先於84年10月20日將甫出廠、總值1,860 萬元
        之三米拌合機1 台及其附屬設備設定動產抵押權給台灣
        中小企銀，其後再於90年9 月10日將該已使用6 年、當
        時殘值1,500 萬元之拌合機設定動產抵押權給宏隆公司
        。從而，宏隆公司之動產抵押權設定明細表雖簡略記載
        為二米拌合機及三米拌合機各1 台，然並非如原告所指
        僅各該拌合機而已，而係包含各該附屬設備。
      (2)台灣基隆地方法院民事執行處91年執字第203 號清償債
        務強制執行事件，曾由該案件債權人台灣中小企銀代理
        人於91年2 月8 日上午10時會同鑑價人員即康誠顧問公
        司人員導往現場執行，原告及宏隆公司法定代理人均在
        場，宏隆公司法定代理人洪國棟在場陳稱「廠房內之機
        具、地上設備，債務人已設定給宏隆砂石公司」，原告
        法定代理人亦同稱「宏隆為福晟最大債權人，故以廠房
        抵帳」。是知：宏隆公司之動產擔保交易登記標的物明
        細表雖簡略載明為二米拌合機及三米拌合機各1 台，然
        非如原告所指僅各該拌合機而已，而係包含各該附屬設
        備。
      (3)再依執行卷內所附原告與宏隆公司間合作協議、切結書
        均指拌合機2 套（含控制部分），不容原告濫指宏隆公
        司之動產抵押權僅及於拌合機2 「台」。
    (四)退步言之，縱認系爭機具設備不屬於宏隆公司之動產抵押
      權範圍，然仍屬台灣中小企銀之動產抵押權範圍內，因抵
      押債權尚未清償，台灣中小企銀仍得實施動產抵押權，原
      告無權請求拆除返還。
    (五)系爭機具設備為從物，依法本應併同拍賣，台灣基隆地方
      法院91年執字第3100號查封於前，嗣經台灣中小企銀聲請
      併同拍賣在案：
      (1)台灣中小企銀於91年5 月8 日聲請台灣基隆地方法院追
        加執行「債務人福晟建材工業股份有限公司所有存放於
        基隆市○○區○○街17號如附表一所示之機具」，5 月
        27日復依民法第68條規定「非主物之成分，常助主物之
        效用，而同屬於一人者，為從物」、「主物之處分，及
        於物」，具狀聲請追加執行之混凝土拌合機應含輪帶、
        砂石分配機等附屬機具併同主物拍賣，是系爭機具、設
        備確經該案併同拍賣無誤，嗣該等標的物再經92年執字
        第5139號繼續拍賣。
      (2)進而言之，原告積欠員工謝財旺等10人薪資，經基隆地
        方法院民事執行處以91年執字第3100號強制執行，查封
        原告所有位於基隆市○○街17號之拌合機（含料倉、輸
        送設備及控制系統等週邊設備）2 套，經併入該院91年
        執字第203 號實施強制執行，更足以證明系爭機具、設
        備確經該案併同拍賣無誤，嗣該等標的物再經92年執字
        第5139號繼續拍賣。
    (六)台灣基隆地方法院所點交之機器設備因無法使用，被告已
      就內部零件、線路等予以更新、改良及修繕，該等物品經
      重大更新、改良及修繕後已喪失原物之同一性。
    (七)答辯聲明：
      (1)原告之訴及假執行之聲請均駁回。
      (2)如受不利判決，被告願供擔保請准宣告免為假執行。
三、查：
    (一)原告主張附表所示物品為其所有，該等物品與被告經拍賣
      取得之二米拌合機及三米拌合機各1 台均屬其所經營之預
      拌混凝土工廠之需用設備乙節，已據原告提出原證7 之合
      約書及附表影本1 份為證，復為被告所不爭執，堪認原告
      之主張為真實可採。
    (二)原告前於：(1)79年5 月8 日將所有置放在基隆市○○街17
      號甫出廠、總值968 萬元之二米拌合機器1 套（含二米拌
      合機2 台及自動控制盤等附屬設備）設定動產抵押予台灣
      中小企銀，用以擔保該行968 萬元之債權，期間自79年5
      月8 日起至89年5 月7 日止。(2)84年10月20日將所有置放
      在同址之甫出廠、總值1,860 萬元之三米拌合機器1 套（
      含三米拌合機1 台及控制盤等附屬設備）設定動產抵押予
      台灣中小企銀，用以擔保該行1,860 萬元之債權，期間自
      84 年10 月20日起至94年10月19日止。(3)90年9 月10日將
      已用11年、殘值700 萬元之上開二米拌合機「1 台」，以
      及已使用6 年、殘值1,500 萬元之上開三米拌合機「1 台
      」設定動產抵押予宏隆公司，用以擔保該公司1,000 萬元
      之債權，期間自90年9 月10日起至95年9 月9 日止等情，
      業據本院調取台灣基隆地方法院91年度執字第203 號執行
      案卷，核閱其內經濟部工業局91年5 月31日工中字第0910
      5090770 號函及隨函檢附之各該動產抵押登記申請書與明
      細表無訛，復為兩造所不爭執，自堪信為真實。
    (三)原告對台灣中小企銀負有債務未還，經台灣中小企銀聲請
      強制執行，由台灣基隆地方法院以91年執字第203 號案件
      受理，台灣中小企銀於該案除請求執行原告之不動產外，
      並追加執行原告所有存放於基隆市○○街17號之機具（按
      即設定動產抵押予宏隆公司之機具）與輪帶、砂石分配機
      等拌合機之附屬機具，暨變壓器3 只及開關箱2 座等動產
      ，惟該案經兩次減價拍賣仍未拍定，公告應買期間亦無人
      應買或承受，依法視為撤回而終結。嗣台灣中小企銀於92
      年7 月29日再就原告所有之前揭不動產與動產聲請強制執
      行，經台灣基隆地方法院以92年執字第5139號案件受理，
      並依台灣中小企銀之聲請，援用前案即91年度執字第203
      號案件之鑑價資料及參考該案特別拍賣之低價，逕訂定標
      的物之最低拍賣價格予以拍賣，經拍定並點交（包含動產
      ）予被告取得後，原告設定予宏隆公司之前揭動產抵押權
      設定登記即全部予以塗銷等情，已據本院調取台灣基隆地
      方法院91年度執字第203 號、92年執字第5139號執行案卷
      ，核閱無誤，亦堪認定屬實。
四、本件兩造所爭執者在於原告所有如附表所示物品是否在台灣
    基隆地方法院92年執字第5139號案件查封、拍賣之動產範圍
    內？被告是否因拍賣取得附表所示物品？茲分述如下：
    (一)附表所示物品（編號11、13、14之物品除外，以下同）應
      在台灣基隆地方法院92年執字第5139號案件查封、拍賣之
      動產範圍內：
      (1)台灣基隆地方法院92年執字第5139號執行案件係該院91
        年執字第203 號案件視為撤回終結後，台灣中小企銀對
        被告就相同標的物再為強制執行之案件，且該案並未再
        為鑑價，而係直接援用前案即91年度執字第203 號案件
        之鑑價資料並參考前案特別拍賣之低價，逕訂定標的物
        之最低拍賣價格予以拍賣，業已詳述如前。是以，債權
        人台灣中小企銀於台灣基隆地方法院92年執字第5139號
        案件中所請求執行之標的物，以及執行法院據以查封、
        拍賣之標的物及其範圍既均與前案即91年度執字第203
        號件相同，則前案卷內之相關資料即為本案重要之判斷
        依據，應併予援用、參照，合先敘明。
      (2)台灣中小企銀於台灣基隆地方法院91年執字第203 號案
        件中曾檢附原告與宏隆公司所訂動產設定抵押契約書，
        具狀請求追加執行「原告所有存放於基隆市○○街17號
        如附表所示之機具」，而其附表則援用上開契約書所附
        載明設定物品為「二米拌合機1 台、三米拌合機1 台」
        之附表（見該執行卷第77頁至82頁），由此可知台灣中
        小企銀追加執行之標的物應係指原告設定動產抵押予宏
        隆公司之物品。
      (3)依上開抵押契約書及動產抵押登記書之記載，原告設定
        予宏隆公司之動產抵押標的雖為「拌合機二米1 『台』
        、拌合機三米1 『台』」，惟該次設定時，原告於登記
        表內填載所設定之已使用11年二米拌合機價值為700 萬
        元，已使用6 年之三米拌合機價值1,500 萬元，二者總
        價高達2,200 萬元，參以原告前於79年間將二米拌合機
        器1 套設備，設定動產抵押予台灣中小企銀時，該甫出
        廠之整套機器價值不過968 萬元，經過11年使用並扣除
        折舊後，若謂不含其他附屬設備在內之二米拌合機1 台
        本身價值為700 萬元，顯不相當。同樣情形，原告於84
        年間將三米拌合機器1 套設定動產抵押予台灣中小企銀
        時，該甫出廠之整套機器價值亦僅1,860 萬元，經過6
        年使用並扣除折舊後，如謂不含其他附屬設備在內之三
        米拌合機1 台本身價值高達1,500 萬元，亦不相當。況
        且，依宏隆公司提交執行法院之切結書所載，原告係提
        供所有之「拌合機2 『套』（二米式與三米式）包括控
        制部分」做為借款之擔保（見台灣基隆地方法院92年度
        執字第5139號卷第202 頁）；宏隆公司法定代理人洪國
        棟於91年2 月8 日執行法院前往現場執行時，亦在場陳
        稱：「廠房內之機具、地上設備，債務人已設定給宏隆
        砂石公司」等語（見同院91年度執字第203 號卷第40頁
        ）。由此足證原告設定動產抵押予宏隆公司者，應非僅
        有二米及三米拌合機各1 台而己，尚應包拌合機之其他
        附屬設備在內，亦即應與設定予台灣中小企銀之整套機
        器設備相同，抵押契約書及動產抵押登記書記載為「拌
        合機二米1 台、拌合機三米1 台」，應屬簡略之記載，
        並不表示原告設定動產抵押予宏隆公司之物品僅有二米
        及三米拌合機各1 台而已。
      (4)後案即92年執字第5139號案件於92年8 月26日再就與前
        案相同之動產、不動產為查封時，該日查封筆錄第六點
        已載明「另廠房內之機具、二米、三米拌合機、變壓器
        、開關箱均為承租人承租使用中」（見該執行卷第32頁
        反面），可見執行法院於該日所查封者，除二米、三米
        拌合機外，尚包括該等拌合機之其他附屬機具，否則既
        已明確列載二米、三米拌合機，自無再記載「廠房內之
        機具」之必要。再者，證人即受執行法院囑託鑑定查封
        動產價值之康誠管理顧問有限公司總經理乙○○亦到場
        證稱：本件係查封與鑑定一起進行，查封時伊在場，伊
        所鑑定之物品除二米拌合機、三米拌合機機身本體外，
        尚有輸送帶及周邊設備，而週邊配備之項目及範圍則係
        依債權人台灣中小企銀提供之擔保品資料所載，骨材庫
        、水泥庫等均在鑑定範圍內等語綦詳（見本院卷(二)第90
        、91頁），且經本院提示台灣基隆地方法院91年度執字
        第203 號執行卷後，證人明確指出當時台灣中小企銀提
        供之擔保品資料為執行卷第113 、115 、117 頁之動產
        擔保交易登記標的物明細表（按該三份明細表分別為原
        告將二米、三米拌合機器設定動產抵押予台灣中小企銀
        及宏隆公司之登記資料）。此外，再參酌執行法院於此
        部分之動產拍定後，所得款項悉數分配予抵押權人宏隆
        公司並囑託經濟部工業局將原告設定予宏隆公司之動產
        抵押權設定登記全部塗銷等情，足認執行法院所查封拍
        賣並囑託鑑定者，亦非僅二米、三米拌合機之機體本身
        而已，尚包括水泥庫、骨材庫等如附表所示之其他附屬
        機具，至為明確。
    (二)被告並未因拍賣而取得附表編號11、13 、14所示物品：
      (1)查附表編號13「實驗室壓驗機2 台」、編號14「電子計
        地磅1 組」，非屬二米及三米拌合機之附屬機具，此觀
        卷附3 次動產抵押設定明細表之記載即明，且證人乙○
        ○亦證稱上開物品非在其鑑定範圍內，是以，附表編號
        13、14物品應不在台灣基隆地方法院92年執字第5139號
        案件查封、拍賣之動產範圍內，被告自無可能因拍賣而
        取得該等物品。被告既未取得所有權，即應返還，惟其
        中「實驗室壓驗機」部分，因本院履勘時現場僅有1 台
        ，有勘驗筆錄在卷可稽，原告復未證明被告持有2 台壓
        驗機之事實，故被告應僅就所持有之實驗室壓驗機1 台
        負返還之責，原告逾此部分之請求難認有據。
      (2)至附表編號11「儲水庫1 座」，並非二米及三米拌合機
        之附屬機具，亦非屬鑑價範圍內之物品，已據證人乙○
        ○證述明確，並有3 次動產抵押設定明細表附卷可考，
        固堪認該儲水庫不在台灣基隆地方法院92年執字第5139
        號案件查封、拍賣之動產範圍內，被告不可能因拍賣而
        取得該物，惟該儲水庫係以鋼筋混凝土搭建，定著於土
        地之上，獨立坐落在工廠之一角，具有構造上之獨立性
        ，已據本院勘驗明確，有勘驗筆錄及現場照片在卷可稽
        ；又混凝土工廠於生產時需大量的水，儲水庫所蓄之水
        係為供混凝土工廠之用，亦據原告陳明在卷（見本院卷
        (二)95年9 月21日言詞辯論筆錄），足認儲水庫具有使用
        上之獨立性且具有常助混凝土工廠生產之效用，應屬混
        凝土工廠之從物。因此，被告既已取得附表所示物品所
        在之工廠及土地，並在其上經營混凝土工廠，故儲水庫
        雖非台灣板橋地方法院92年度執字第5139號案件之執行
        標的物，被告依民法第68條第2 項規定，已取得該儲水
        庫之所有權，原告請求返還並無理由。
五、綜上所述，原告依民法第767 條規定請求被告將附表編號13
    之實驗室壓驗機1 台、編號14之電子計算地磅1 組返還原告
    ，為有理由，應予准許。至原告對附表所示其餘物品之所有
    權業已喪失而由被告取得，原告請求被告返還，即無理由，
    應予駁回。
六、兩造均陳明願供擔保，聲請宣告假執行及免為假執行，就原
    告勝訴部分，核無不合，爰分別酌定相當之擔保金額准許之
    。至原告敗訴部分，假執行之聲請已因訴之駁回而失所附麗
    ，應併予駁回。
七、本件事證已臻明確，兩造所為之其他主張、陳述，並所提之
    證據暨訊問證人之聲請，經審酌後，認均與本件之結論無礙
    ，不再一一論述，亦無訊問之必要，併予敘明。
八、訴訟費用負擔之依據：民事訴訟法第79 條。
中    華    民    國    95    年    10    月    12    日
                  民事第二庭    法  官  程怡怡
以上正本係照原本作成
如對本判決上訴，須於判決送達後20日內向本院提出上訴狀
中    華    民    國    95    年    10    月    12    日
                                書記官  華海珍


司法院資訊處製作；財團法人民間司法改革基金會備份。
